ACORDAO-COMPLETO-2548158

ACÓRDÃO 4977/2022 ATA 30/2022 - PRIMEIRA CÂMARA

VISTOS, relatados e discutidos estes autos da Tomada de Contas instaurada pela Caixa Econômica Federal, na condição de mandatária do extinto Ministério das Cidades, em desfavor dos Srs. João Cordoval de Barros e Edmárcio Moura Leal, ex-Prefeitos do Município de Matias Cardoso/MG, em razão da inexecução parcial do objeto do Contrato de Repasse 251.345-50, firmado entre o Ministério das Cidades e o aludido município, cujo objeto era a "construção de 32 Unidades Habitacionais".
ACORDAM os Ministros do Tribunal de Contas da União, reunidos em Sessão da 1ª Câmara, ante as razões expostas pelo Relator, em:
9.1. arquivar a presente Tomada de Contas Especial sem julgamento do mérito, em razão da ausência de pressupostos de constituição e de desenvolvimento válido e regular do processo, com fundamento nos arts. 201, § 3º, e 212 do Regimento Interno/TCU; e
9.2. dar ciência desta deliberação aos Srs. João Cordoval de Barros e Edmárcio Moura Leal, à Caixa Econômica Federal e ao Município de Matias Cardoso/MG.

Tomada de Contas instaurada pela Caixa Econômica Federal, na condição de mandatária do extinto Ministério das Cidades, em face dos Srs. João Cordoval de Barros e Edmárcio Moura Leal, ex-Prefeitos do Município de Matias Cardoso/MG, em razão da execução parcial do objeto do Contrato de Repasse 251.345-50, firmado entre o Ministério das Cidades e o Município de Matias Cardoso/MG, cujo objeto era a Construção de 32 Unidades Habitacionais.

Primeira Câmara

Município de Matias Cardoso/MG.

3. Responsáveis: Edmárcio Moura Leal (XXX.398.176-XX); João Cordoval de Barros (XXX.048.176-XX).

13.1. Ministros presentes: Benjamin Zymler (na Presidência) e Jorge Oliveira.
13.2. Ministros-Substitutos convocados: Marcos Bemquerer Costa (Relator) e André Luís de Carvalho.
13.3. Ministro-Substituto presente: Augusto Sherman Cavalcanti.

MARCOS BEMQUERER

Adoto como Relatório, com pequenos ajustes de forma, a instrução lavrada no âmbito da Secretaria de Controle Externo de Tomada de contas Especial - Secex/TCE, vazada nos seguintes termos (peça 20) :
"Cuidam os autos de tomada de contas especial instaurada pela Caixa Econômica Federal (mandatária na Secretaria Executiva do extinto Ministério das Cidades) , em desfavor de João Cordoval de Barros (CPF: XXX.048.176-XX) e Edmárcio Moura Leal (CPF XXX.398.176-XX) , em razão da ausência de funcionalidade do objeto sem aproveitamento útil da parcela executada, por motivo de execução parcial do objeto do Contrato de Repasse 251.345-50, firmado entre o Ministério das Cidades e o município de Matias Cardoso/MG, e que tinha por objeto a 'Construção de 32 Unidades Habitacionais'.
HISTÓRICO
O Contrato de Repasse 251.345-50 foi firmado no valor de R$ 433.587,35, sendo R$ 418.925,00 à conta do concedente e R$ 14.662,135 referentes à contrapartida do convenente. Teve vigência de 9/7/2008 a 30/4/2016. Os repasses efetivos da União totalizaram R$ 285.327,932 (peça 3, p. 4) . 
O fundamento para a instauração da Tomada de Contas Especial, conforme consignado na matriz de responsabilização elaborada pelo tomador de contas, foi a constatação da seguinte irregularidade: 
'Ausência de funcionalidade do objeto, sem aproveitamento útil da parcela executada, por motivo de inexecução parcial do objeto, no âmbito do contrato de repasse descrito como 'CONSTRUÇÃO DE 32 UNIDADES HABITACIONAIS'.'
Os responsáveis arrolados na fase interna foram devidamente comunicados e, diante da ausência de justificativas suficientes para elidir a irregularidade e da não devolução dos recursos, instaurou-se a tomada de contas especial.
No relatório (peça 3, p. 244-247) , o tomador de contas concluiu que o prejuízo importaria no valor original de R$ 157.233,62, imputando-se a responsabilidade a João Cordoval de Barros na condição de dirigente (gestão 2009-2012) e Edmárcio Moura Leal na condição de sucessor (gestões 2013-2016 e 2017-2020) .
Em 29/4/2019, a Controladoria-Geral da União emitiu o relatório de auditoria (peça 3, p. 252-254) , em concordância com o relatório do tomador de contas. O certificado de auditoria e o parecer do dirigente do órgão de controle interno concluíram pela irregularidade das presentes contas (peça 3, p. 255-258) .
Em 9/5/2019, o ministro responsável pela área atestou haver tomado conhecimento das conclusões contidas no relatório e certificado de auditoria, bem como do parecer conclusivo do dirigente do órgão de controle interno, manifestando-se pela irregularidade das contas, e determinou o encaminhamento do processo ao Tribunal de Contas da União (peça 3, p. 262-263) .
Na instrução inicial (peça 7) , analisando-se os documentos nos autos, concluiu-se pela necessidade de realização de citação para a seguinte irregularidade:
Irregularidade: ausência de funcionalidade do objeto, sem aproveitamento útil da parcela executada, por motivo de execução parcial dos valores transferidos, no âmbito do contrato de repasse descrito como 'Construção de 32 Unidades Habitacionais'.
Evidências da irregularidade: documentos técnicos presentes nas peças 3 e 4.
Normas infringidas: Constituição Federal, artigos 37, caput, e 70, parágrafo único; art. 28 da Portaria STN/MF 01/1997; Portaria Ministério das Cidades 54, de 27/01/2006, e Cláusula 12ª do contrato de repasse 0201.907.01.
Cofre credor: Tesouro Nacional.
Valor atualizado do débito (sem juros) em 29/4/2021: R$ 483.330,95
Conduta: deixar de tomar as providências necessárias à conclusão de obra ou dos serviços pactuados objeto do Contrato de Repasse 251.345-50, restando imprestável a parcela executada, seja por ter ficado a obra inacabada, seja porque os serviços executados não foram suficientes para o alcance dos objetivos acordados.
Nexo de causalidade: a ausência das providências necessárias à conclusão de obra ou dos serviços pactuados objeto do Contrato de Repasse 251.345-50 resultou na impossibilidade de aproveitamento da parcela executada, e, consequentemente, em prejuízo ao erário correspondente ao valor integral repassado.
Culpabilidade: não há excludentes de ilicitude, de culpabilidade e de punibilidade; é razoável supor que o responsável tinha consciência da ilicitude de sua conduta; era exigível conduta diversa da praticada, qual seja, desincumbir-se do seu dever por meio da apresentação da prestação de contas no prazo e forma devidos.
Em cumprimento ao pronunciamento da unidade (peça 9) , foi efetuada citação dos responsáveis nos moldes adiante:
João Cordoval de Barros - promovida a citação do responsável, conforme delineado adiante:
	Comunicação: Ofício 221199/2021 - Seproc (peça 12) .
Data da Expedição: 3/5/2021.
Data da Ciência: 1°/6/2021 (peça 14) .
Nome Recebedor: Sônia Pereira.
Observação: ofício enviado para o endereço do responsável, conforme pesquisa na base de dados no sistema da Receita Federal, custodiada pelo TCU.
Fim do prazo para a defesa: 16/6/2021.
	
Edmárcio Moura Leal - promovida a citação do responsável, conforme delineado adiante:
	Comunicação: Ofício 22118/2021 - Seproc (peça 13) .
Data da Expedição: 3/5/2021.
Data da Ciência: 5/6/2021 (peça 15) .
Nome Recebedor: ilegível.
Observação: ofício enviado para o endereço do responsável, conforme pesquisa na base de dados nos sistemas corporativos do TCU, custodiada pelo TCU.
Fim do prazo para a defesa: 21/6/2021.
	
Conforme Despacho de Conclusão das Comunicações Processuais (peça 18) , as providências inerentes às comunicações processuais foram concluídas. 
Transcorrido o prazo regimental, o responsável João Cordoval de Barros permaneceu silente, devendo ser considerado revel, nos termos do art. 12, § 3º, da Lei 8.443/1992, e o responsável Edmárcio Moura Leal apresentou defesa, que será analisada na seção Exame Técnico.
ANÁLISE DOS PRESSUPOSTOS DE PROCEDIBILIDADE DA IN/TCU 71/2012
Avaliação de Viabilidade do Exercício do Contraditório e Ampla Defesa
Verifica-se que não houve o transcurso de mais de dez anos desde o fato gerador sem que tenha havido a notificação dos responsáveis pela autoridade administrativa federal competente (art. 6º, inciso II, c/c art. 19 da IN/TCU 71/2012, modificada pela IN/TCU 76/2016) , uma vez que o fato gerador da irregularidade sancionada ocorreu em 30/9/2017 (fim da vigência do contrato) , e os responsáveis foram notificados sobre as irregularidades pela autoridade administrativa competente conforme abaixo:
João Cordoval de Barros, por meio do ofício de 26/4/2016, acostado à peça 3, p. 30, recebido em 4/5/2016, conforme AR (peça 3, p. 31) .
Edmárcio Moura Leal, por meio do ofício de 27/5/2013, acostado à peça 3, p. 7, recebido, conforme AR (peça 3, p. 8) .
Valor de Constituição da TCE 	
Verifica-se, ainda, que o valor atualizado do débito apurado (sem juros) em 1º/1/2017 é superior ao limite mínimo de R$ 100.000,00, na forma estabelecida conforme os arts. 6º, inciso I, e 19 da IN/TCU 71/2012, modificada pela IN/TCU 76/2016. 
OUTROS PROCESSOS/DÉBITOS NOS SISTEMAS DO TCU COM OS MESMOS RESPONSÁVEIS
Informa-se que foi encontrado processo no Tribunal com os mesmos responsáveis:
	Responsável
	Processo

	João Cordoval de Barros
	Processo 012.859/2017-6 [TCE, aberto, 'Contrato de Repasse/MTur/Caixa 0240060-99/2007 (Siafi/Siconv 609.898) , firmado entre o Ministério do Turismo, representado pela Caixa Econômica Federal e o município de Matias Cardoso-MG (Proc. 00190.005690/2016-79) .']

A tomada de contas especial está, assim, devidamente constituída e em condição de ser instruída.
EXAME TÉCNICO			 
Da validade das notificações:
Preliminarmente, cumpre tecer breves considerações sobre a forma como são realizadas as comunicações processuais no TCU. A esse respeito, destacam-se o art. 179 do Regimento Interno do TCU (Resolução 155, de 4/12/2002) e o art. 4º, inciso III, § 1º, da Resolução TCU 170, de 30 de junho de 2004, in verbis:
'Art. 179. A citação, a audiência ou a notificação, bem como a comunicação de diligência, farse-ão:
I - mediante ciência da parte, efetivada por servidor designado, por meio eletrônico, fac-símile, telegrama ou qualquer outra forma, desde que fique confirmada inequivocamente a entrega da comunicação ao destinatário;
II - mediante carta registrada, com aviso de recebimento que comprove a entrega no endereço do destinatário;
III - por edital publicado no Diário Oficial da União, quando o seu destinatário não for localizado
 (...) 
Art. 3º As comunicações serão dirigidas ao responsável, ou ao interessado, ou ao dirigente de órgão ou entidade, ou ao representante legal ou ao procurador constituído nos autos, com poderes expressos no mandato para esse fim, por meio de:
I - correio eletrônico, fac-símile ou telegrama;
II - servidor designado;
III - carta registrada, com aviso de recebimento;
IV - edital publicado no Diário Oficial da União, quando o seu destinatário não for localizado, nas hipóteses em que seja necessário o exercício de defesa.
Art. 4º. Consideram-se entregues as comunicações:
I - efetivadas conforme disposto nos incisos I e II do artigo anterior, mediante confirmação da ciência do destinatário;
II - realizadas na forma prevista no inciso III do artigo anterior, com o retorno do aviso de recebimento, entregue comprovadamente no endereço do destinatário;
III - na data de publicação do edital no Diário Oficial da União, quando realizadas na forma prevista no inciso IV do artigo anterior.
§ 1º O endereço do destinatário deverá ser previamente confirmado mediante consulta aos sistemas disponíveis ao Tribunal ou a outros meios de informação, a qual deverá ser juntada ao respectivo processo.'
Bem se vê, portanto, que a validade da citação via postal não depende de que o aviso de recebimento seja assinado pelo próprio destinatário da comunicação, o que dispensa, no caso em tela, a entrega do AR em 'mãos próprias'. A exigência da norma é no sentido de o Tribunal verificar se a correspondência foi entregue no endereço correto, residindo aqui a necessidade de certeza inequívoca. 
Não é outra a orientação da jurisprudência do TCU, conforme se verifica dos julgados a seguir transcritos:
'São válidas as comunicações processuais entregues, mediante carta registrada, no endereço correto do responsável, não havendo necessidade de que o recebimento seja feito por ele próprio (Acórdão 3648/2013-TCU-Segunda Câmara, Relator Min. José Jorge) ;
É prescindível a entrega pessoal das comunicações pelo TCU, razão pela qual não há necessidade de que o aviso de recebimento seja assinado pelo próprio destinatário. Entregandose a correspondência no endereço correto do destinatário, presume-se o recebimento da citação. (Acórdão 1019/2008-TCU-Plenário, Relator Min. Benjamin Zymler) ;
As comunicações do TCU, inclusive as citações, deverão ser realizadas mediante Aviso de Recebimento - AR, via Empresa Brasileira de Correios e Telégrafos, bastando para sua validade que se demonstre que a correspondência foi entregue no endereço correto. (Acórdão 1526/2007-TCU-Plenário, Relator Min. Aroldo Cedraz) .'
A validade do critério de comunicação processual do TCU foi referendada pelo Supremo Tribunal Federal, nos termos do julgamento do MS-AgR 25.816/DF, por meio do qual se afirmou a desnecessidade da ciência pessoal do interessado, entendendo-se suficiente a comprovação da entrega do 'AR' no endereço do destinatário:
'Ementa: agravo regimental. Mandado de segurança. Desnecessidade de intimação pessoal das decisões do Tribunal de Contas da União. Art. 179 do regimento interno do TCU. Intimação do ato impugnado por carta registrada, iniciado o prazo do art. 18 da lei nº 1.533/51 da data constante do aviso de recebimento. Decadência reconhecida. Agravo improvido.
O envio de carta registrada com aviso de recebimento está expressamente enumerado entre os meios de comunicação de que dispõe o Tribunal de Contas da União para proceder às suas intimações.
O inciso II do art. 179 do Regimento Interno do TCU é claro ao exigir apenas a comprovação da entrega no endereço do destinatário, bastando o aviso de recebimento simples.'
Da responsabilidade de João Cordoval de Barros
No caso vertente, a citação de João Cordoval de Barros se deu em endereço proveniente de pesquisa de endereços realizadas pelo TCU (vide parágrafos acima) na base de dados da Receita custodiada pelo TCU (peça 10) . A entrega do ofício citatório nesse endereço ficou comprovada conforme detalhamento apresentado no item 9 (peça 14) .
Nos processos do TCU, a revelia não leva à presunção de que seriam verdadeiras todas as imputações levantadas contra os responsáveis, diferentemente do que ocorre no processo civil, em que a revelia do réu opera a presunção da verdade dos fatos narrados pelo autor. Dessa forma, a avaliação da responsabilidade dos agentes não pode prescindir da prova existente no processo ou para ele carreada. 
Ao não apresentar defesa, o responsável deixou de produzir prova da regular aplicação dos recursos sob sua responsabilidade, em afronta às normas que impõem aos gestores públicos a obrigação legal de, sempre que demandados pelos órgãos de controle, apresentar os documentos que demonstrem a correta utilização das verbas públicas, a exemplo do contido no art. 93 do Decreto-Lei 200/1967: 'Quem quer que utilize dinheiros públicos terá de justificar seu bom e regular emprego na conformidade das leis, regulamentos e normas emanadas das autoridades administrativas competentes'. 
Mesmo as alegações de defesa não sendo apresentadas, considerando o princípio da verdade real que rege esta Corte, procurou-se buscar, em manifestações do responsável na fase interna desta Tomada de Contas Especial, se havia algum argumento que pudesse ser aproveitado a seu favor. 
No entanto, o responsável não se manifestou na fase interna, não havendo, assim, nenhum argumento que pudesse vir a ser analisado e posteriormente servir para afastar as irregularidades apontadas.
Em se tratando de processo em que a parte interessada não se manifestou acerca das irregularidades imputadas, não há elementos para que se possa efetivamente aferir e reconhecer a ocorrência de boa-fé na conduta do responsável, podendo este Tribunal, desde logo, proferir o julgamento de mérito pela irregularidade das contas, conforme os termos dos §§ 2º e 6º do art. 202 do Regimento Interno do TCU (Acórdão 2064/2011-TCU-Primeira Câmara, Relator Min. Ubiratan Aguiar, 6.182/2011 - 1ª Câmara, Relator Min.-subst. WeDer de Oliveira, 4.072/2010 - 1ª Câmara, Relator Min. Valmir Campelo, 1.189/2009 - 1ª Câmara, Relator Min.-subst. Marcos Bemquerer, 731/2008 - Plenário, Relator Min. Aroldo Cedraz) .
Dessa forma, João Cordoval de Barros deve ser considerado revel, nos termos do art. 12, § 3º, da Lei 8.443/1992, devendo as contas serem julgadas irregulares, condenando-o solidariamente ao débito apurado.
Da defesa do responsável Edmárcio Moura Leal
O responsável, em suas alegações de defesa, limitou-se a informar que não era ordenador de despesas durante a execução do convênio e nem mesmo durante sua execução, tendo assumido seu mandato como prefeito a partir de janeiro de 2013. Portanto, entende que não pode ser responsabilizado, pois não praticou qualquer ato que produziu prejuízo ao erário.
Análise
O responsável, de fato, não era ordenador de despesas ou prefeito municipal quando da assinatura do contrato em análise. Contudo, a vigência do contrato de repasse se estendeu até 30/4/2016, percorrendo mais de 3 anos da administração do defendente, de modo que, como a irregularidade apontada é ausência de funcionalidade do objeto em razão de inexecução parcial, o defendente responde pelo dano, pois teve tempo e recursos suficientes para retomada e conclusão do objeto contratado. 
Segundo a jurisprudência (Acórdão 3221/2017-TCU-Segunda Câmara, Relator Marcos Bemquerer) , o prefeito que dá causa a atraso na execução de convênio, fazendo com que seu término recaia sobre a gestão do prefeito sucessor, responde solidariamente com este pela eventual não conclusão do objeto ajustado.
Da mesma forma, esta Corte entende (Acórdão 6363/2017-TCU-Segunda Câmara, Relator Marcos Bemquerer) ficar caracterizada a responsabilidade do prefeito sucessor, quando, com recursos garantidos para tal, não retomar obra iniciada e não acabada pelo seu antecessor, por implicar desperdício de recursos públicos e contrariar o princípio da continuidade administrativa.
Acórdão 6725/2020-TCU-Segunda Câmara, Relator Marcos Bemquerer: 
'Sumário: TOMADA DE CONTAS ESPECIAL. CONVÊNIO. OBRA DE SANEAMENTO. EXECUÇÃO PARCIAL. ELEVADO PERCENTUAL DE IMPLEMENTAÇÃO DO OBJETO PACTUADO. ATESTO DE QUALIDADE ADEQUADA. AUSÊNCIA DE INDÍCIOS DE INVIABILIDADE. POSSIBILIDADE DE APROVEITAMENTO DA PARCELA REALIZADA. DISPONIBILIDADE DE RECURSOS. OMISSÃO INJUSTIFICADA DO GESTOR MUNICIPAL NO TOCANTE À CONCLUSÃO DO OBJETO. NÃO ATINGIMENTO DO INTERESSE PÚBLICO. OFENSA AOS PRINCÍPIOS DA EFICIÊNCIA, DA ECONOMICIDADE E DA CONTINUIDADE ADMINISTRATIVA. CONTAS IRREGULARES COM DÉBITO E MULTA. 
1. Com base nos princípios da eficiência, da economicidade e da continuidade administrativa, é imperiosa a conclusão de empreendimentos iniciados em gestão anterior, um verdadeiro poder-dever da administração recém investida, quando não há suspeita de serem imprestáveis os serviços executados ou de indisponibilidade de recursos para fazê-lo. 
2. A descontinuidade de obra pública, e o consequente não aproveitamento dos recursos nela investidos, por ser em princípio contrária ao interesse público, requer as devidas justificativa e comprovação.'
Assim, a conduta do agente que concorreu para a ocorrência da irregularidade, e consequente dano ao erário, não foi qualquer prática de atos na execução do convênio, mas sim a de não ter adotado, como prefeito sucessor, providências necessárias à conclusão de obra ou dos serviços pactuados objeto do Contrato de Repasse 0352.475-71/2011, restando imprestável a parcela executada.
O responsável não apresentou qualquer justificativa no sentido de afastar sua conduta omissiva, em não ter adotado providências para a finalização das obras, restando sem funcionalidade o objeto do contrato de repasse. 
Portanto, conclui-se que os argumentos apresentados pelo responsável não foram capazes de afastar sua responsabilidade a respeito da irregularidade apurada, motivo pelo qual não devem prosperar, devendo ser rejeitadas as alegações de defesa e, consequentemente, as suas contas devem ser julgadas irregulares, condenando-o solidariamente ao ressarcimento do débito apurado.
Prescrição da Pretensão Punitiva
Vale ressaltar que a pretensão punitiva do TCU, conforme Acórdão 1441/2016-TCU-Plenário, Relator Min. Benjamin Zymler, que uniformizou a jurisprudência acerca dessa questão, subordina-se ao prazo geral de prescrição indicado no art. 205 do Código Civil, que é de dez anos, contado da data de ocorrência da irregularidade sancionada, nos termos do art. 189 do Código Civil, sendo este prazo interrompido pelo ato que ordenar a citação, a audiência ou a oitiva dos responsáveis.
No caso em exame, a perspectiva de aplicação de penalidade aos responsáveis dificilmente será alcançada pela prescrição, uma vez que a irregularidade sancionada deu-se em 30/9/2017 (fim da vigência do contrato) e o ato de ordenação da citação ocorreu em 3/5/2021, prazo inferior a dez anos.
CONCLUSÃO
Em face da análise promovida na seção 'Exame Técnico', conclui-se que:
as alegações de defesa de Edmárcio Moura Leal devem ser rejeitadas, uma vez que não foram suficientes para sanar as irregularidades a ele atribuídas e nem afastar o débito apurado. Ademais, inexistem nos autos elementos que demonstrem a boa-fé do responsável ou a ocorrência de outras excludentes de culpabilidade.
João Cordoval de Barros, ao não apresentar defesa, em que pese tenha sido devidamente citado, deve ser considerado revel, para todos os efeitos, nos termos do art. 12, § 3º, da Lei 8.443/1992.
Verifica-se que não houve a prescrição da pretensão punitiva, conforme acima demonstrado.
Tendo em vista, então, que não constam dos autos elementos que permitam reconhecer a boa-fé dos responsáveis, sugere-se que as suas contas sejam, desde logo, julgadas irregulares, nos termos do art. 202, § 6º, do Regimento Interno do TCU, com a imputação do débito atualizado monetariamente e acrescido de juros de mora, nos termos do art. 202, § 1º do Regimento Interno do TCU, descontado o valor eventualmente recolhido, com aplicação, ainda, da multa do art. 57 da mesma Lei."
2.	Diante dessas considerações, a Secex/TCE, em pareceres uniformes, propõe julgar irregulares as contas dos Srs. João Cordoval de Barros e Edmárcio Moura Leal, com a condenação solidária de ambos ao pagamento do débito apurado nos autos, e aplicando-se-lhes a multa do art. 57 da Lei 8.443/1992, sem prejuízo de se autorizar, desde já, a cobrança judicial das dívidas e, também, o seu parcelamento, caso solicitado (peças 19, 20 e 21) .
3.	O representante do Ministério Público junto ao TCU, Subprocurador-Geral Lucas Rocha Furtado, anuiu ao exame supra (peça 22) .
	É o Relatório.

Ivanilton Robson Honorio (68.252/OAB-MG), representando Edmárcio Moura Leal.

Subprocurador-Geral Lucas Rocha Furtado.

TOMADA DE CONTAS ESPECIAL. EXECUÇÃO PARCIAL DE OBRA PREVISTA EM TERMO DE REPASSE. SUPOSTA AUSÊNCIA DE FUNCIONALIDADE DO EMPREENDIMENTO. EXECUÇÃO POR UM PREFEITO E DEVER DE CONTINUIDADE PELO SUCESSOR. CITAÇÃO DOS EX-GESTORES. REVELIA DE UM RESPONSÁVEL E APRESENTAÇÃO DE DEFESA POR PARTE DO OUTRO. INVASÃO DAS MORADIAS PELOS FUTUROS BENEFICIÁRIOS DA POLÍTICA PÚBLICA. DEPREDAÇÃO E VANDALISMO. CONSIDERAÇÕES SOBRE A MATÉRIA. ARQUIVAMENTO DOS AUTOS, SEM JULGAMENTO DE MÉRITO. CIÊNCIA ÀS PARTES.

TOMADA DE CONTAS ESPECIAL (TCE)

Secretaria de Controle Externo de Tomada de Contas Especial (Secex/TCE).

Trago à apreciação deste Colegiado a Tomada de Contas instaurada pela Caixa Econômica Federal - Caixa, na condição de mandatária do extinto Ministério das Cidades, em desfavor dos Srs. João Cordoval de Barros e Edmárcio Moura Leal, ex-Prefeitos do Município de Matias Cardoso/MG, em razão da execução parcial do objeto do Contrato de Repasse 251.345-50, firmado entre o Ministério das Cidades e o aludido município, cujo objeto era a "construção de 32 Unidades Habitacionais".
2.	O ajuste previu recursos da ordem de R$ 433.587,35, sendo R$ 418.925,00 à conta do concedente e R$ 14.662,135 referentes à contrapartida do convenente, sendo essa última parcela prevista para ser utilizada em projeto técnico social, destinado a 32 famílias em situação de risco a serem beneficiadas com as moradias em tela.
3.	A Secex/TCE, na instrução de peça 7, informa que o Sr. João Cordoval de Barros executou cerca de 67,53% da obra prevista e despendeu percentual equivalente dos recursos recebidos. Todavia, não concluiu a obra até o término do seu mandato, recaindo sobre o seu sucessor, Sr. Edmárcio Moura Leal, o dever de continuidade do empreendimento, o que também não ocorreu. Dessa forma, a unidade especializada atribuiu a responsabilidade pela inexecução parcial tanto a João Cordoval de Barros, quanto a Edmárcio Moura Leal. Isto porque, de acordo com a Secex/TCE, durante o mandato do primeiro prefeito as obras já se encontravam paralisadas e o seu sucessor poderia ter dado andamento às obras, visto que sua gestão se encontrava vigente e havia recursos disponíveis para dar prosseguimento à execução do objeto. Por conseguinte, os aludidos responsáveis foram citados pela ausência de funcionalidade do objeto pactuado sem aproveitamento útil da parcela executada, por motivo de inexecução parcial dos valores transferidos (peças 12 e 13) .
4.	Na instrução de peça 19, a unidade especializada registrou a revelia do Sr. João Cordoval de Barros e a falta de elementos para afastar a sua responsabilidade nestes autos, propondo a irregularidade de suas contas. Quanto ao Sr. Edmárcio Moura Leal, conquanto tenha argumentado não ter gerido qualquer parcela dos recursos em questão, a Secex/TCE concluiu que, como prefeito sucessor, tinha o dever de dar prosseguimento à obra, uma vez que tinha recursos para tanto. Em vista disso, também sugeriu a irregularidade de suas contas, imputando-se o débito correspondente à parcela construída da obra, porém inacabada, em solidariedade com seu antecessor. O Ministério Público junto ao TCU manifestou-se de acordo com o entendimento da unidade técnica.
5.	Com as devidas vênias dos pareceres exarados nos autos, constato nesta TCE algumas peculiaridades que a distinguem sobremaneira dos precedentes mencionados pela Secretaria Instrutiva, um deles inclusive de minha relatoria, e todos no sentido de que, havendo recursos garantidos para execução do objeto e não demonstrada a inviabilidade de continuidade da obra, o prefeito sucessor deve responder pela continuidade do empreendimento e consequente conclusão do objeto pactuado.
6.	Para se chegar a conclusão diversa dos mencionados precedentes, cumpre rememorar alguns fatos atinentes a este processo. O primeiro deles se refere ao projeto elaborado pelo Sr. João Cordoval de Barros e submetido ao extinto Ministério das Cidades, orçado em R$ 418.925,00, a preços de 1°/2/2008 (peça 3, p. 61 e 66) . O contrato, por sua vez, foi firmado em 30/4/2008, com previsão de execução integral até o dia 30/12/2010 (peça 3, p. 74) , vale dizer, com previsão de cerca de 20 meses de duração das obras.  Com o final desse prazo, o ajuste foi prorrogado a primeira vez, até 30/6/2011 (peça 3, p. 77) . Outras sucessivas prorrogações se seguiram, conforme dados abaixo:
	Data da prorrogação
	Novo termo final
	Localização nos autos
	Responsável pela prorrogação

	2/6/2011
	27/12/2011
	Peça 3, p. 79
	João Cordoval de Barros

	30/12/2011
	24/6/2012
	Peça 3, p. 80
	João Cordoval de Barros

	23/12/2012
	21/12/2012
	Peça 3, p. 82
	João Cordoval de Barros

	19/12/2012
	19/6/2013
	Peça 3, p. 84
	João Cordoval de Barros

	19/6/2013
	30/3/2014
	Peça 3, p. 86
	Edmárcio Moura Leal

	18/3/2014
	30/9/2014
	Peça 3, p. 88
	Edmárcio Moura Leal

	3/10/2014
	30/09/2015
	Peça 3, p. 90
	Ex-officio

	22/9/2015
	30/09/2016
	Peça 3, p. 91
	Ex-officio

	29/9/2016
	30/09/2017
	Peça 3, p. 92
	Ex-officio

7.	Também é importante consignar que o primeiro Laudo de Análise Técnica de Engenharia da Caixa, lavrado em 22/1/2010, considerou o cronograma físico/financeiro das obras, estimado em 12 meses, como suficiente e adequado para o objeto avençado. Referido laudo registrou, ainda, que "o cronograma corresponde a 06 meses de obra, com 06 meses adicionais referentes ao trabalho técnico social" (peça 3, p. 95) .
8.	O objeto foi adjudicado à empresa Construtora Pereira Costa Empreendimentos Ltda. em 15/3/2010, com previsão para execução das obras em 180 dias, a contar da primeira ordem de serviço (peça 3, p. 102) . Em 14/12/2010, a Caixa lançou seu primeiro Relatório de Acompanhamento de Engenharia (RAE) , no qual, a par de ter reconhecido o atraso das obras, atestou sua execução física em 16,90% (peça 3, p. 106/107) . Em 26/4/2011, esse percentual passou a 18,36% (peça 3, p. 108) , em 16/5/2011 a 37,85% (peça 3, p. 111) , em 23/9/2011 a 58,67% (peça 3, p. 114) , em 10/1/2012 manteve-se em 58,67% (peça 3, p. 117) , e, finalmente em 7/11/2012 a 67,53% (peça 3, p. 120) . Essa execução foi toda ela realizada na gestão do Sr. João Cordoval de Barros.
9.	Já a primeira inspeção durante a gestão do Sr. Edmárcio Moura Leal somente veio a ocorrer em 28/3/2014, quando a Caixa constatou os mesmos 67,53% de execução, muito embora tenha feito as seguintes observações (peça 3, p. 124) :
"Os imóveis foram invadidos e depredados.
Problemas constatados na vistoria: 
Os telhados apresentam vários problemas: falta de telhas, selamento da estrutura de madeira; quase a totalidade das esquadrias de janelas e portas foram danificadas, os rebocos interno e externo precisam de recomposição devido a danos provocados quando da retirada das esquadrias pelos vândalos.
Verificamos ainda a ocupação de várias unidades. O pessoal da prefeitura informou tratar-se de contemplados com as casas". (grifei) 
10.	De seu turno, concomitantemente aos Relatórios de Acompanhamento das Obras acima mencionados, a Caixa também emitiu Relatórios de Acompanhamento e Avaliação do Trabalho Técnico e Social, tendo observado alguns fatos relevantes, a saber: (grifos acrescidos) 
"As atividades previstas para esta etapa foram realizadas de forma satisfatória. Tendo em vista a diminuição do ritmo das obras dado o período chuvoso, constata-se a necessidade de maior mobilização comunitária para as próximas reuniões, de modo a obter-se maior aderência dos beneficiários às atividades propostas, o que já foi orientado ao RT do projeto". (Relatório de 1/1/2010 a 30/11/2010, peça 3, p. 177/178) 
"As atividades previstas para esta etapa foram realizadas a contento, com exceção da entrega das camisetas, pois tendo em vista que as obras caminham com lentidão, a Coordenadora Geanny optou por fazer esta distribuição posteriormente, de modo que o valor de R$ 1.870,00 previsto para esta atividade será computado em relatório futuro, tão logo a atividade seja executada. Em que pese as dificuldades enfrentadas pelo trabalho social face a lentidão das obras, percebe-se que a população beneficiada se encontra mobilizada, porém, descontente com os atrasos verificados" (Relatório de 02/05/2011 a 31/05/2011, peça 3, p. 180/181) 
"O trabalho social encontrava-se paralisado desde Maio/2011, em certa medida devido ao lento andamento das obras e posteriormente e função da mudança da Responsável Técnica do Projeto. (...) " (Relatório do período de setembro de 2011, peça 3, p. 185) .
"As atividades do trabalho técnico social vêm sofrendo os impactos decorrentes dos períodos de paralisação das obras e da lentidão das mesmas quando são retomadas. (...) ". (Relatório do período de novembro de 2012, peça 3, p. 189) .
11.	Outra observação importante para o desfecho desta TCE é a constante do Parecer Circunstanciado à peça 3, p. 2/3, no qual se constata o seguinte:
"Em vistoria realizada no dia 05/05/2016, pela empresa credenciada Girundi Santana Avaliações e Perícias Ltda., com o acompanhamento do Engenheiro Breno (representante da Prefeitura Municipal de Matias Cardoso) , ficou constatado que as unidades habitacionais permanecem invadidas, porém, pelos futuros beneficiários do objeto contratual. Tendo como referência a vistoria realizada em 28/03/2014, pela mesma empresa credenciada, houve involução dos itens já medidos e pagos, uma vez que durante o processo de remoção das famílias ocupantes, aconteceu depredação dos utensílios já instalados, ficando íntegros somente a estrutura, o fechamento e a cobertura das unidades habitacionais prontas. Sendo assim, concluímos que não há meta funcional neste termo de compromisso." (grifei) 
12.	Outrossim, cabe ressaltar que os pagamentos foram todos suportados por notas fiscais, com estrita correspondência às medições e autorizações da Caixa, conforme documentos à peça 3, p. 190/221.
13.	Diante desse contexto, não se questiona na presente TCE a compatibilidade dos pagamentos realizados com o percentual executado, tampouco o nexo de causalidade entre os recursos repassados e a obra construída, mas tão somente a falta de continuidade das obras, dando-se ensejo à execução parcial do objeto pactuado, bem como ao juízo de ausência de funcionalidade das obras no percentual em que executadas.
14.	Como visto, o empreendimento foi paralisado com 67,53% de sua execução e destinava-se à população em situação de risco, sendo prevista a realização de trabalho social concomitantemente às obras com esse mesmo público-alvo. 
15.	Ocorre que as obras vinham em ritmo extremamente lento desde a sua concepção, em 2008, com o seu início somente em 2010, com andamento bastante aquém daquele estimado e aprovado pelo Concedente e, também, pela Caixa.
16. 	Veja-se que essa lentidão se deu integralmente no mandato do prefeito antecessor, Sr. João Cordoval de Barros, o qual não apenas idealizou esse projeto, como também buscou junto ao extinto Ministério das Cidades recursos para tanto, comprometendo-se a executá-lo no prazo de 12 meses, tendo, ao final, ultrapassado em muito esse tempo e entregue a obra inacabada ao seu sucessor. Tal morosidade, contudo, não seria suficiente para ensejar a sua responsabilização nestes autos, uma vez que o dinheiro por ele gerido foi integralmente aplicado no objeto e em consonância com as normas aplicáveis. Preocupou-se ele, também, em firmar termos aditivos com o Concedente, elastecendo o prazo de vigência do ajuste, inclusive para além do seu mandato.
17.	Nestes termos, não vislumbro na conduta do referido Responsável irregularidade capaz de imputar-lhe o débito relativamente à parcela executada da obra em sua gestão, porquanto compatível com a documentação comprobatória dos gastos e com a execução física correspondente.
18.	No tocante ao sucessor, cumpre assinalar que, quando o Sr. Edmárcio Moura Leal assumiu o mandato de prefeito em 2013, havia fundadas dúvidas sobre a obra estar ou não em execução. Os relatos acima transcritos demonstram que a obra vinha sendo construída por "espasmos", com pequenos períodos de efetiva construção e outros de paralisação. Nessa mesma linha, veja-se o seguinte trecho de e-mail encaminhado pela Caixa à Prefeitura de Matias Cardoso/MG, relatando as paralisações Projeto Técnico Social em decorrência da suspensão das obras:
"3. Quanto ao cumprimento dos prazos de desenvolvimento do PTS: teve seu início em 1°/09/2010. Sendo executado no período de setembro/outubro e novembro de 2010, com paralisação justificada pela ocorrência de paralisação também das obras. Retomando suas atividades, com irregularidade. atestadas por RATS, nos meses maio, setembro, outubro e novembro de 2011.
4. Houve uma última entrega de RATS para o período de 07/2013, que registrou uma atividade realizada em 30/11/2012."  (peça 3, p. 14) 
19.	Essa afirmação de que houve apenas uma pequena atividade da construtora em novembro de 2012 é compatível com o último pagamento a ela dirigido, no valor de R$ 37.057,76, desbloqueado pela Caixa em 29/11/2012 (peça 3, p. 5) . Portanto, a alegação do ex-gestor de que pegou a obra já parada se afigura plenamente compatível com essa realidade narrada pelos documentos supra.
20.	Para além de ter encontrado a obra paralisada, outro aspecto que também milita a favor desse Responsável é o fato de ela ter sido invadida, havendo relatos nos autos de que a incursão ocorrera pelos próprios futuros beneficiários das moradias, os quais teriam ficado com receio de que as constantes paralisações pudessem ensejar a perda do direito ao tão sonhado imóvel. 
21.	E essa invasão, segundo as informações constantes a esse respeito nos autos (peça 3, p. 41/45) , pode ter ocorrido já no início de 2013, de modo que o Prefeito sucessor não estava diante de uma simples situação de promover a continuidade de uma obra que vinha em andamento, mas na certamente mais complexa e difícil missão de verificar a possibilidade de continuidade das obras com os recursos então existentes, cujo orçamento já estava defasado (elaborado em 2008) , além de ter que vencer os entraves que vinham sendo impostos pela Caixa para a retomada das obras (vide relatos acerca das negociações do então Prefeito com a Caixa, peça 3, p. 7/27) , retirar os moradores de forma pacífica e ordeira, e realizar, a partir daí, nova licitação e contratação de empresa para finalizar as moradias.
22.	E percebe-se que ele buscou, por um certo tempo, um canal de comunicação com a Caixa para tentar encontrar uma solução para as obras paradas, tendo recebido da instituição bancária, em 2014, a seguinte resposta:
"Conforme acordado em reunião no dia 16/05/2014, referente ao Termo de Compromisso 0.251.345- 50/2008, informamos que não houve prorrogação do prazo para retomada da obra, que deveria ter ocorrido até 30/11/2013, conforme informado em nosso ofício 3583/2013, anexo. Assim, a única possibilidade existente, neste caso, é o encerramento do contrato preservando-se as etapas com funcionalidade, ou seja, caso exista obra com desbloqueio, sem funcionalidade, a diferença entre o valor executado e o valor pago deverão ser restituídos, corrigidos, à conta vinculada para posterior devolução à União."
23.	Diante de tal resposta, nota-se que o Sr. Edmárcio Moura Leal não mais solicitou a prorrogação do prazo de vigência do ajuste, tendo ele sido prorrogado ex officio pela própria Caixa, e adotou medidas contra o ex-Prefeito João Cordoval de Barros, que deixara de concluir as obras, muito embora a ação tenha sido considerada improcedente pela Justiça (peça 3, p. 57) . Em suma, não se tem uma paralisação das obras pelo Responsável de forma voluntária, sem quaisquer justificativas para tanto, mas, sim, o seu ingresso como Prefeito com um empreendimento inconcluído, sem empresa para dar continuidade e invadido pelos futuros beneficiários, situação essa deveras distinta da paralisação injustificada, por capricho ou desdém do sucessor.
24.	Feito o distinguishing supra relativamente aos precedentes mencionados no Relatório, mesmo com as obras inacabadas, vê-se, pelas fotos das moradias invadidas (peça 3, p. 128/164) , que elas detinham funcionalidade compatível com os percentuais executados até então, chegando a abrigar as famílias em situação de vulnerabilidade, de modo que a invasão e subsequente depredação dessa construção, em momento no qual o prefeito sucessor buscava resolver junto à Caixa pendências burocráticas para a retomada das obras, não pode ser atribuída como uma irregularidade que ele tenha dado causa.
25.	Diante de todo esse quadro, não vislumbro débito imputável aos ex-Prefeitos João Cordoval de Barros e Edmárcio Moura Leal. O débito, acaso considerado existente, decorrente apenas da percepção, por parte da Caixa, de falta de funcionalidade integral da obra executada, bem como da sua subsequente invasão e depredação, deveria ser atribuído ao Município de Matias Cardoso/MG. Todavia, considerando que houve compatibilidade do objeto construído com os recursos recebidos e que as moradias chegaram a servir, ainda que precariamente, aos beneficiários em situação de vulnerabilidade social, bem como ante o caso fortuito de as moradias terem sido depredadas em momento em que se buscava condições de retomar as obras, parece-me que trazer o ente municipal para o polo passivo desta TCE neste momento seria apená-lo desproporcionalmente aos fatos ocorridos, razão pela qual considero deva ser arquivada a presente TCE, por ausência de pressupostos de constituição e desenvolvimento válido e regular do processo, uma vez que o débito decorreu de invasão e vandalismos não atribuíveis aos ex-gestores e ao Município.
	Ante o exposto, voto por que seja adotada a Deliberação que ora submeto a este Colegiado.
TCU, Sala das Sessões, em 30 de agosto de 2022.
MARCOS BEMQUERER COSTA 
Relator